臺灣高等法院民事判決
108年度上易字第151號
上  訴  人    許韋因  
訴訟代理人    陳岳瑜律師 
複  代理人    丁嘉玲律師
上  訴  人    林麗娜  
訴訟代理人    盧明軒律師 
              余晏芳律師
上列當事人間請求排除侵害等事件，兩造對於民國107年11月9日
臺灣臺北地方法院106年度訴字第4539號第一審判決各自提起上
訴，本院於109年1月21日言詞辯論終結，判決如下：
  主    文
原判決主文第一項關於命林麗娜將門牌號碼臺北市○○區○○路000 
號頂樓平台如附圖編號A 、B 所示之建物拆除並回復原狀部分，
及該部分假執行之宣告，暨訴訟費用之裁判均廢棄。
上開廢棄部分，許韋因在第一審之訴及假執行之聲請均駁回。
許韋因之上訴駁回。
第一、二審訴訟費用均由許韋因負擔。
  事實及理由
壹、程序方面：
    按於第二審為訴之變更或追加，非經他造同意，不得為之，
    但擴張或減縮應受判決事項之聲明者，不在此限，民事訴訟
    法第446條第1項、第255條第1項第3款定有明文。查上訴人
    許韋因起訴請求上訴人林麗娜給付不當得利金額本息原為新
    臺幣（下同）43萬7,340元，及自民事更正聲明暨陳報狀繕
    本送達翌日（即民國107年6月23日）起至清償日止，按年息
    5%計算之利息，並自該日起按月給付1萬3,667元（見本院卷
    ㈠第23頁）。嗣於本院審理中變更為「林麗娜應給付許韋因4
    3萬7,340元，並自107年8月1日起至清償日止，按年息5%計
    算之利息，暨自107年8月1日起至履行原判決主文第一項止
    ，按月給付許韋因1萬3,667元。」（見本院卷㈠第181頁），
    核屬減縮應受判決事項之聲明，依上開規定，應予准許。
貳、實體事項
一、許韋因主張：兩造為坐落臺北市○○區○○段○○段000地號土地
    上，門牌號碼臺北市○○區○○路000號及593號1樓至7樓北安華
    廈（下稱系爭大廈）之區分所有權人。伊為門牌同路593號3
    樓建物（下稱系爭3樓房屋）之所有權人，林麗娜則為門牌
    同路591號7樓建物（下稱系爭7樓房屋）之所有權人。系爭
    大廈591號供住戶緊急危難時逃生避難用之頂樓平台（下稱
    系爭頂樓平台）為全體區分所有權人所共有，詎林麗娜未經
    全體區分所有權人同意，無權占用如附圖編號A、B所示部分
    之平台（面積合計63.72平方公尺）設置增建物（下稱系爭
    建物），違反建築法第25條第1項、第77條第1項、第91條第
    1項第2款及公寓大廈管理條例第6條第1項第5款、第7條、第
    9條第2、3項、第15條第1項、第16條第2項前段等保護他人
    之法律，侵害伊權益，及自104年12月1日起受有按月以1萬3
    ,667元計算之相當於租金之不當得利等情。爰依民法第767
    條第1項中段、第821條、第184條第2項及第179條規定，求
    為命林麗娜拆除系爭建物並回復原狀、給付伊43萬7,340元
    及自107年8月1日起至清償日止，按年息5%計算之利息，暨
    自107年8月1日起至拆除系爭建物，回復原狀之日止，按月
    給付伊1萬3,667元之判決。原審判命林麗娜應將系爭建物拆
    除並回復原狀，且就此部分為供擔保准、免假執行之宣告，
    並駁回許韋因其餘之訴及假執行之聲請。兩造各就其敗訴部
    分不服，分別提起上訴。並上訴聲明： ㈠原判決關於駁回許
    韋因後開之訴部分廢棄。㈡林麗娜應給付許韋因43萬7,340元
    ，及自107年8月1日起至清償日止，按年息5%計算之利息，
    並自107年8月1日起至拆除系爭建物並回復原狀之日止，按
    月給付1萬3,667元。另答辯聲明：林麗娜之上訴駁回。
二、林麗娜則以：系爭大廈建商於出售該大廈時，已就系爭頂樓
    平台與各承購戶約定由系爭大廈7樓所有權人分管使用，依
    建商出售系爭大廈與區分所有權人間之預購房地契約書第3 
    條之記載及附件圖示顯示，頂樓住戶住家內有一內梯通往頂
    樓平台，是系爭頂樓平台設置之原始目的即係供作頂樓住戶
    以興建增建物方式為專用，系爭建物占有系爭頂樓平台係合
    於分管協議約定之管理使用方式，又系爭建物未占用全部之
    系爭頂樓平台，尚留有通道、空地可供區分所有權人出入，
    於該平台設有電梯機械室、水塔、天線、水表等設施，各區
    分所有權人均可使用，並未違反分管協議之約定使用方式。
    況系爭大廈起造於71年間係公寓大廈管理條例施行前即已取
    得使用執照之建物，依公寓大廈管理條例第55條第2 項規定
    ，系爭頂樓平台不受該條例第7 條各款不得約定專用之限制
    ，系爭大廈各承購戶及其後之受讓人包括許韋因應受分管協
    議之拘束。系爭建物興建迄今各共有人俱無爭議，系爭大廈
    區分所有權人會議於106年7月19日決議同意系爭頂樓平台在
    維持現狀之原則下，由伊專用，並於規約第2條第3項第2款
    中明訂，是伊使用系爭頂樓平台非無權占有，亦無不當得利
    。又系爭頂樓平台之設置目的並非係作為其他區分所有權人
    避難之用，且系爭建物並無任何有礙消防避難逃生等公共安
    全之情事，未違反建築法規，自未致生損害於許韋因及其餘
    區分所有權人，許韋因不得請求伊拆除系爭建物並回復原狀
    。許韋因明知有分管協議存在，仍以損害伊為目的提起本訴
    ，顯屬權利濫用等語置辯。並上訴聲明：㈠原判決不利林麗
    娜部分廢棄。㈡前開廢棄部分，許韋因在第一審之訴及假執
    行之聲請均駁回。另答辯聲明：許韋因之上訴駁回。
三、兩造不爭執事項：
㈠、系爭大廈於70年4月4日取得建造執照，於71年3月31日建築完
    成，並於71年6月14日完成第一次登記（見本院卷㈡第165至1
    67頁）。
㈡、林麗娜於82年12月24日向訴外人黃志淵購買系爭7樓房屋及坐
    落基地（含系爭建物）（見原審卷㈠第23至30頁）。
㈢、系爭建物占用系爭頂樓平台如附圖編號A、B部分所示，面積
    合計63.72平方公尺（見原審卷㈠第271頁）。
㈣、許韋因於104 年12月1 日取得系爭3 樓房屋及坐落基地所有
    權（見原法院北司調卷第27至32頁）。
四、按各共有人，按其應有部分，對於共有物之全部，有使用收
    益之權；共有物，除契約另有訂定外，由共有人共同管理之
    ，98年1 月23日修正前民法第818 條、第820 條第1 項定有
    明文。共有人全體就共有物之全部劃定範圍，各自使用特定
    之共有物者，非法之所不許，是為共有物之分管契約。共有
    人於分管範圍，對於共有物有使用收益之權，並非無權占有
    。公寓大廈之買賣，建商與各承購戶分別約定，該公寓大廈
    之共有部分或其基地之空地由特定共有人使用者，除別有規
    定外，應認共有人間已合意成立分管契約。倘共有人已按分
    管契約占有共有物之特定部分，他共有人嗣後將其應有部分
    讓與第三人，除有特別情事外，其受讓人對於分管契約之存
    在，通常即有可得而知之情形，而應受分管契約之拘束（最
    高法院79年度台上字第2336號、96年度台上字第2025號判決
    意旨參照）。
㈠、查林麗娜於82年間向黃志淵購買取得系爭7樓房地（含系爭建
    物），黃志淵買受系爭7樓房屋後，即占有系爭頂樓平台興
    建系爭建物等情，為兩造所不爭執。而系爭大廈建商出售該
    大廈時與各承購戶於預購房地契約書第3 條約明「本大樓地
    上七樓，地下一樓，均有獨立產權，屋頂部份由第七樓住戶
    管理使用，一樓空地可利用部份，則由一樓住戶管理使用。
    地下室及屋頂管理使用戶，應於防空避難，平日抄錄水電錶
    、修繕或其他緊急需要時，開放使用，並應允其他住戶或必
    要人員通過。」等項，且於該契約書附件七樓之圖示標示頂
    樓住戶住家內有一內梯通往頂樓平台一節，有建商與訴外人
    黃正春（即系爭大廈593號1樓之區分所有權人）間之預購房
    地契約書可稽（見原審卷㈠第34、43頁）。證人彭秀玉（即
    系爭大廈593號7樓之區分所有權人）證稱：伊於73年間購買
    593號7樓房屋係第一手住戶，於74年間居住在系爭大廈時，
    系爭頂樓平台之增建物與現在之增建物相同，頂樓平台都是
    591、593號7樓住戶使用各自上方之頂樓平台；在管委會成
    立之前有關頂樓平台之使用，各住戶不曾發生任何爭執或有
    檢舉違建之情事等語（原審卷㈡第95、96頁），堪認系爭大
    廈建商有與各承購戶約定系爭頂樓平台由系爭大廈7樓所有
    權人管理使用，並規劃供頂樓住戶以興建建物方式專用，系
    爭大廈原始區分所有權人存有分管協議。又系爭頂樓平台除
    系爭建物外，尚有通道、空地，機械室、水塔、天線、水表
    等設施乙節，有原審勘驗筆錄及現場照片可參（原審卷㈠第2
    50至265頁、本院卷㈠第125、126頁），足見林麗娜對於系爭
    頂樓平台之使用並未違反各區分所有權人之分管協議（含上
    開預購房地契約書第3條揭示之分管約定）。林麗娜辯稱：
    系爭大廈建商已與各承購戶成立分管契約，約定系爭頂樓平
    台歸同號之7 樓區分所有權人以增建建物方式專用，系爭建
    物占有系爭頂樓平台合於分管協議約定之管理使用方式等語
    ，洵堪信實。又許韋因104年間購買系爭3樓房屋時，系爭建
    物即已存在系爭頂樓平台逾20年，從外觀即可輕易得知系爭
    建物之存在一節，有現場照片、83年及104年林務局農林航
    空測量所攝影照片等可考（見原法院北司調卷第34至41頁、
    原審卷㈠第31、32頁），系爭大廈各承購戶及其後之受讓人
    （包括許韋因）對於分管契約之存在，通常即有可得而知之
    情形，應受該分管契約之拘束。至於許韋因所提彭秀玉出售
    系爭593號3樓房屋出具之標的現況說明書（見原法院北司調
    卷第62頁），僅係彭秀玉售屋時所為買賣標的物之屋況說明
    ，彭秀玉就此已於原審證稱：現況說明書項次2「有無約定
    專用或約定共用部分之範圍」是仲介自己勾選，伊不知分管
    協議之意義；系爭大廈管委會成立之後，各住戶曾經開會討
    論頂樓平台的使用，當時會議中各住戶都同意頂樓就由七樓
    住戶使用，至於管委會成立之前，各住戶不曾開會討論頂樓
    平台使用情形等語無訛（原審卷㈡第94至103頁），是許韋因
    執上開現況說明書主張：系爭大廈共用部分無分管協議云云
    ，並不足採。此外，許韋因就其有特別情事，無法查證得知
    系爭大廈關於頂樓平台之分管情形乙事，並未舉證以實其說
    ，則其主張其不受系爭分管協議之拘束云云，自無可採。　
㈡、次按「公寓大廈共用部分不得獨立使用供做專有部分。其為
    下列各款者，並不得為約定專用部分：一、公寓大廈本身所
    占之地面。二、連通數個專有部分之走廊或樓梯，及其通往
    室外之通路或門廳；社區內各巷道、防火巷弄。三、公寓大
    廈基礎、主要樑柱、承重牆壁、樓地板及屋頂之構造。四、
    約定專用有違法令使用限制之規定者。五、其他有固定使用
    方法，並屬區分所有權人生活利用上不可或缺之共用部分」
    ，固為公寓大廈管理條例第7條所明定，惟同條例第55條第2
    項但書亦規定，於該條例施行前已取得建造執照之公寓大廈
    ，得不受第7條各款不得為約定專用部分之限制。查系爭大
    廈係於公寓大廈管理條例施行前之71年3 月31日建築完成並
    取得使用執造，有系爭大廈之建物使用執照影本在卷可證（
    見本院卷㈡第165至167頁），是其共用之系爭頂樓平台部分
    ，即不受公寓大廈管理條例第7條不得約定為專用之限制。
    次查系爭頂樓平台建造原僅規劃部分供作梯間、機械室、瞭
    望台使用，未規劃作為防空避難場所，而該平台確有梯間、
    機械室、瞭望台之設置，有系爭大廈之使用執照申請書、屋
    面及突出部分平面圖、正立面圖及原審勘驗筆錄、現場照片
    可憑（本院卷㈠第149至155頁、卷㈡第167至173頁），許韋因
    主張系爭頂樓平台供防空避難使用，林麗娜在防空避難處所
    堆置雜物、設置柵欄、門扇云云，亦無足採。另系爭建物面
    積合計63.72平方公尺，未蓋滿整個屋頂平台，留有通道、
    社區水塔、水表及其他公共設施梯間、機械室、瞭望台，業
    經原審現場勘驗，且有現場照片足參，復為兩造所不爭執（
    原審卷㈠第250至265頁、本院卷㈠第125、126頁）。是林麗娜
    使用系爭頂樓平台並未違反該平台原設置目的、通常使用方
    法及使用執照所載之用途甚明。又系爭大廈區分所有權人會
    議於106 年7 月19日決議制訂系爭大廈規約，同意在維持現
    狀（即系爭頂樓平台設置系爭建物）之原則下，系爭頂樓平
    台為591 號7 樓之區分所有權人即林麗娜約定專用，並於北
    安華廈規約第2條第3項明訂（見原審卷㈠第59至88頁反面、
    第207頁反面至219頁反面），足見系爭建物占有使用系爭頂
    樓平台並未違反系爭大廈之規約約定。是許韋因主張系爭建
    物占用系爭頂樓平台，違反系爭頂樓平台之設置目的、通常
    使用方法、使用執照所載之用途及規約約定，違反公寓大廈
    管理條例第6條第1項第5款、第7條、第9條第2、3項、第15
    條第1項、第16條第2項前段規定，系爭頂樓平台縱存有由林
    麗娜專用之分管協議，亦屬無效云云，均無足採。
㈢、又建築物未經申請直轄市、縣、（市）（局）主管建築機關
    之審查許可並發給執照，不得擅自建造或使用或拆除；建築
    物所有權人、使用人應維護建築物合法使用與其構造及設備
    安全，固為建築法第25條第1項、第77條第1項所明定，然違
    反前揭規定，充其量僅係違反行政管理之規定，尚難謂為保
    護他人之法律（最高法院86年度台上字第3076號裁判意旨參
    照）。況查系爭建物雖屬違章建築，惟非屬臺北市違章建築
    處理規則第25條第2項第1款表列之危害公共安全建物一節，
    有臺北市建築管理工程處107年7月27日函、108年5月16日函
    在卷可憑（見原審卷㈡第75至83頁、本院卷㈠第199至200頁）
    ，尚難認系爭建物有危害公共安全之情形，遑論行政機關所
    為違章認定乃行政機關基於行政目的所為判斷，與共有人間
    成立私法上之分管協議之效力認定並無必然關係，是許韋因
    就此主張系爭分管協議違反建築法第25條第1項、第77條第1
    項、第91條第1項第2款之強行規定而無效云云，亦不足取。
㈣、綜上，系爭大廈各區分所有權人就系爭頂樓平台之分管約定
    並無違反強制或禁止規定之情形，難認其為無效。另系爭建
    物並非危害公共安全建物，已如前述，則許韋因主張本件分
    管協議違反公寓大廈管理條例第6條第1項第5款、第7條、第
    9條第2、3項、第15條第1項、第16條第2項前段及建築法第2
    5條第1項、第77條第1項及第91條第1項第2款等規定而無效
    ，進而依民法第184 條第2 項規定，請求林麗娜將系爭建物
    拆除並回復原狀，亦無可採。
㈤、綜上所述，林麗娜管領使用之系爭建物占有系爭頂樓平台，
    既係本於與系爭大廈區分所有權人間之分管協議而來，亦未
    違反上開分管協議之使用方法，該等分管協議復未經終止，
    即非無法律上之原因，非屬無權占有，亦未違反保護他人之
    法律，從而許韋因依民法第767 條第1 項中段、第821 條及
    第184 條第2 項之規定，請求林麗娜拆除系爭建物並回復原
    狀，及依民法第179 條規定，請求給付43萬7,340元及自107
    年8月1日起至清償日止，按年息5%計算之利息，並自107年8
    月1日起至拆除系爭建物並回復原狀之日止，按月給付1萬3,
    667元之不當得利，均屬無據。
五、綜上所述，許韋因依民法第767條第1項中段、第821 條、第
    184 條第2 項及第179 條規定之法律關係，請求林麗娜將系
    爭建物拆除並回復原狀，並給付43萬7,340元，及自107年8
    月1日起至清償日止，按年息5%計算之利息，並自107年8月1
    日起至拆除系爭建物並回復原狀之日止，按月給付1萬3,667
    元，為無理由，應予駁回，其假執行之聲請，亦失所附麗，
    應併予駁回。原審判命林麗娜應將系爭建物拆除並回復原狀
    ，並為假執行之宣告，自有未洽。林麗娜上訴意旨指摘原判
    決此部分不當，求予廢棄，為有理由，爰由本院予以廢棄，
    改判如主文第二項所示。至於許韋因請求林麗娜給付前開不
    當得利部分，原判決為許韋因敗訴之判決，並駁回其此部分
    假執行之聲請，核無不合，許韋因上訴意旨指摘原判決此部
    分不當，求予廢棄改判，並無理由，應予駁回。
六、本件事證已臻明確，兩造其餘之攻擊或防禦方法及所用之證
    據，經本院斟酌後，認為均不足以影響本判決之結果，爰不
    逐一論列，併此敘明。
七、據上論結，林麗娜之上訴為有理由，許韋因之上訴為無理由
    ，依民事訴訟法第449 條第1 項、第450 條、第78條，判決
    如主文。 
中　　華　　民　　國　 109　　年　　 2　　月　 　11   日
                  民事第七庭    
                      審判長法  官  周玫芳
                            法  官  李昆曄
                            法  官  王育珍
正本係照原本作成。
如不服本判決，應於收受送達後20日內向本院提出上訴書狀，其
未表明上訴理由者，應於提出上訴後20日內向本院補提理由書狀
（均須按他造當事人之人數附繕本）上訴時應提出委任律師或具
有律師資格之人之委任狀；委任有律師資格者，另應附具律師資
格證書及釋明委任人與受任人有民事訴訟法第466 條之1第1項但
書或第2項（詳附註）所定關係之釋明文書影本。如委任律師提
起上訴者，應一併繳納上訴審裁判費。
中　　華　　民　　國　　109 　年　　2 　　月　　11　　日

  　　　　　　　　　　　　　書記官  簡曉君                           
附註：
民事訴訟法第466條之1（第1項、第2項）：
對於第二審判決上訴，上訴人應委任律師為訴訟代理人。但上訴
人或其法定代理人具有律師資格者，不在此限。
上訴人之配偶、三親等內之血親、二親等內之姻親，或上訴人為
法人、中央或地方機關時，其所屬專任人員具有律師資格並經法
院認為適當者，亦得為第三審訴訟代理人。